【裁判字號】    89,上易,1330
【裁判日期】    891214
【裁判案由】    侵占
【裁判全文】
臺灣高等法院臺南分院刑事判決      八十九年度上易字第一三三號 首股 Ａ
      上  訴  人  臺灣台南地方法院檢察署檢察官
      被      告  丙  ○  ○
右上訴人因被告侵占案件，不服臺灣台南地方法院八十九年度易字第三九二號，中華
民國八十九年五月十八日第一審判決提起上訴（八十八年度偵字第一四四八九號），
本院判決如左：
      主      文
原判決撤銷。
丙○○共同意圖為自己不法之所有，而侵占自己持有他人之物，處有期徒刑壹年
      事      實
一、丙○○原因其父吳登復欲將所有坐落臺南市○○區○○段六一一、六一二、六一
    三地號（現另劃增同段六一一之一、六一三之一兩筆地號）土地轉讓予丙○○、
    戊○兄弟二人，並各有二分之一之權利，惟因時值戊○服役期間，不便辦理過戶
    手續，遂將前開土地信託登記於丙○○名下。丙○○則與其女兒丁○○、女婿甲○○共同於民國（下同）八十五、六年間，以上開三筆土地，分別向台南市農會
    、蕭文龍借貸，並設定共計新台幣（下同）二千四百三十萬元之抵押權，後經雙
    方協調同意出售上地，並以出售後取得價金扣除增值稅後殘餘金額，由丙○○及
    戊○各取得殘餘金額二分之一，且丙○○應自行負擔前開附表一編號１至３三所
    示抵押權之償還責任。在前開三筆土地未出售之前，丙○○、丁○○、甲○○三
    人又共同於八十八年四月十二日向蕭文龍借貸，並設定五百二十萬元之最高限額
    抵押權（背信部份均未據告訴）。詎丙○○、丁○○、甲○○三人復另行起意，
    共同基於意圖為自己不法所有之概括犯意，並變易持有為所有之意思，於八十八
    年五月十七日，擅將前開土地出賣於陳義榮（由乙○○具名訂約），買賣價金為
    ：農會抵押貸款一千五百萬元本金及利息、私人借款七百萬元由買受人承受，買
    受人另行支付一百萬元。而於八十八年五月二十日、七月一日、七月十二日、八
    月十日將所有權移轉過戶予乙○○、己○○、辛○○○、庚○○等人，並將出賣
    之價金侵吞入己，並為使移轉登記順利，將其中一百萬元提存於臺灣臺南地方法
    院供免於或撤銷假扣押之擔保。
二、案經戊○訴請臺灣臺南地方法院檢察署檢察官偵查起訴。
      理      由
一、訊據上訴人即被告丙○○矢口否認有侵占之犯行，辯稱：土地係移轉登記於借款
    人陳義榮所指定之人名下以抵充積欠農會及陳義榮之債務，剩餘之一百萬元業經
    提存於法院，伊並無侵占之可言云云。惟查：
（一）右揭事實，業據告訴人戊○於偵、審中時指訴綦詳。而被告丙○○於八十七年
      十月六日簽名並按捺指印之切結書，記載：「立切結書人丙○○，取得家父吳
      燈復所購買土地標示，台南市○○區○○段六一一、六一二、六一三地號土地
      三筆。但家父交待安南區○○段六一一、六一二、六一三地號三筆土地由丙○○、戊○各取得持分二分之一，因當時家弟戊○當兵期問不方便辦理過戶手續
      ，才由立切結書人登記取得所有權全部。如今這三筆土地立切結書人及戊○均
      協調同意出售，其出售後取得價金，除增值稅後殘餘金額由立切結書人及戊○
      各取得殘餘金額二分之一，但立切結書人應自行負擔安南區○○段六一一、六
      一二、六一三地號三筆土地設定第一、二、三順位抵押權償還責任。如有不實
      ，立切結書人願負法律上一切責任。恐空口無憑，特立此切結書。土地標示：
      安南區○○段六一一地號面積：一五六０．二三㎡、所有權全部安南區○○段
      六一二地號面積：一０三，五０㎡、所有權全部安南區○○段六一三地號面積
      ：一五七０，０一㎡、所有權全部」，有切結書影本一份附卷可稽（正本已發
      還）。被告原雖否認切結書為其書立，聲稱簽名及指印非其所有，然本院將切
      結書上被告之簽名及指印函送內政部警政署刑事警察局鑑定，認『指紋部分：
      送鑑貴分院八十九年度上易字第一三三０號刑事卷宗第三十三頁切結書上丙○○指紋與同卷宗第二十七頁丙○○於八十九年八月八日所捺印之右拇指指紋相
      符。論據：貴分院八十九年度上易字第一三三０號刑事卷宗第三十三頁切結書
      上丙○○指紋即編號「甲」，同卷宗第二十七頁丙○○於八十九年八月八日所
      捺印之右拇指指紋即編號「乙」，其紋型特徵、對分述如下：一、甲號指紋與
      乙號指紋之Ｃ、Ｅ、Ｆ、Ｈ均為分歧線，兩者相符。二、甲號指紋與乙號指紋
      之Ａ、Ｂ、Ｄ、Ｇ、Ｉ、Ｊ、Ｋ、Ｌ均為介在線，兩者相符。三、甲號指紋與
      乙號指紋之紋型及特徵均相符。由以上論據，可以證明甲號指紋與乙號指紋係
      屬同一人之指紋。』，有該局八十九年八月二十四日（八九）刑紋字第一一六
      四八四號函附卷足資佐證，本院嗣將上開內政部警政署刑事警察局之鑑定結果
      ，提示於被告，伊亦承認確有其事（參見本院八十九年九月十九日訊問筆錄）
      ，足見前開土地係被告之父吳登復轉讓給被告及其弟戊○二人共有，各有二分
      之一持分，因當時戊○正服役不便登記，乃登記為被告個人名義，應無疑義。
（二）又被告於本院調查時供稱：「（有關以前開土地貸得之款項）一千多萬拿去買
      房子，是登記我女兒名字。再來八百萬元是我女婿拿去做生意，未經過他（告
      訴人戊○）之同意‧‧‧」，核與證人陳義榮（即庚○○之子，實際貸放金錢
      予丙○○父女）所證：「當初是純粹買的（庭呈不動產買賣契約書），我是承
      受他農會及私人借款‧‧。以前就向我借錢‧‧共借七百萬，是丙○○與他女
      兒陸陸續續去向我借‧‧。‧‧有向農會借錢一千五百萬元‧‧最後我再承受
      ，再一百萬元給他（丙○○）」；及其女兒丁○○所證：「「我向農會借一千
      五百萬元，私人借七百萬元‧‧。」等情相符（參見本院八十九年八月八日、
      十一月十四日訊問筆錄），復有陳義榮庭呈乙○○與丙○○之不動產買賣契約
      書，及台南市安南地政事務所八十九年十一月二十一日安南地所一字第九一九
      二號函，函覆本院之轄區○○段六一一、六一二、六一三、六一一之一、六一
      三之一等地號之異動索引，土地登記謄本等在卷足憑，足見被告於已八十八年
      五月十七日將土地出賣於案外人乙○○（即陳義榮之受託人），買賣價金為（
      １）向農會抵押貸款一千五百萬元本金及利息（２）私人借款七百萬元（３）
      另外支付一百萬元，足見買賣價金超過二千三百萬元。
（三）再者，被告出售前開土地後因告訴人戊○已對前開土地實施假扣押，被告為使
      移轉登記順利，乃將買賣價金中，陳義榮另行交付之一百萬元業經將其中一百
      萬元提存於臺灣臺南地方法院供免於或撤銷假扣押之擔保，此有被告所提提存
      書一份附卷足參。亦即一百萬元並非清償提存，而係擔保提存，被告所謂買受
      人陳義榮所給付之一百萬元已因給付告訴人而提存於法院，係意圖令人誤導係
      清償提存之辯解。又依切結書所載告訴人雖有同意出售前開土地，然亦約明其
      出售後取得價金，除增值稅後殘餘金額由被告丙○○及告訴人戊○各取得殘餘
      金額「二分之一」，但被告應自行負擔安南區○○段六一一、六一二、六一三
      地號三筆土地設定第一、二、三順位抵押權償還責任，亦即被告應自行負擔借
      款金額，因而被告出售前開土地後自應依約將買賣價金扣除增值稅後殘餘金額
      之二分之一給付告訴人戊○，被告非但未將借款金額之一半交付告訴人，甚至
      將一百萬元現金供擔保提存，致使前開土地能順利移轉於買受人，被告未將出
      售款（包括借款、現金）應得之部份交付告訴人，而變易為己有，其應有不法
      意圖，甚為明確。又由上開被告所供：「一千多萬拿去買房子，【是登記我女
      兒名字】。再來八百萬元是【我女婿】拿去做生意。」，其女兒丁○○亦供稱
      ：「抵押的錢是【我父親與我用的】，錢拿去還債務。」、「（問：是否知道
      土地與你叔叔共有？）父親有說上地賣了之後要一部份給他。」、「（問：妳
      拿了多少？）利息較多，貸款拿一千二百萬元，八百萬元均是繳利息較多。」
      ；而其女婿毛銀坪則稱：「（問: 這筆土地的抵押貸款你有無拿到？拿到多少
      ？）【有】，拿到一、二百萬元。」（以上均詳上開訊問筆錄）；參以丁○○
      證稱：「（問：土地是妳處理的有何意見？）土地是拿去向農會抵押貸款及借
      第二胎，我們是將錢拿去經營家具工廠。」（見本院八十九年十月十七日訊問
      筆錄），及證人陳義榮亦證稱係由被告及其女兒來接洽等情，足認就侵占部份
      ，被告與其女兒丁○○、女婿甲○○均有犯意之聯絡及行為之分擔。
（四）綜上所述，足見被告所辯各節均係卸責之詞，殊不足採。本件事證已臻明確，
      被告之犯行洵堪認定，自應依法論科。
二、核被告意圖為自己不法之所有，而侵占自己持有他人之物，所為係犯刑法第三百
    三十五條第一項之侵占罪。其與丁○○、甲○○間有犯意之聯絡，行為之分擔，
    均為共同正犯。又戊○土地之移轉雖分次為之，然買賣係一次完成，款項亦係一
    次侵占，為單純一罪，公訴人認被告有多次侵占之行為，為連續犯，核有誤會。
    原審予以論罪科刑，固非無見，惟查：（一）本件侵占係一次單純之行為，原審
    認被告有多次侵占之行為，為連續犯，容有未洽。（二）被告與其女兒丁○○、
    女婿甲○○間有犯意之聯絡，行為之分擔，均為共同正犯，原判決疏未論及，亦
    有違誤。（三）原判決對價金數額、如何侵占、一百萬元現金有否交付告訴人等
    情，均未交代，亦有未當。（四）被告犯後不僅毫無悔意，且未給付告訴人分文
    ，原審竟為緩刑之諭知，疏嫌未當。檢察官上訴意旨認原判決諭知緩刑為不當，
    為有理由，且原判決既有上開可議之處，自應由本院將原判決撤銷改判。爰審酌
    被告丙○○犯罪之動機、目的、手段、所生危害、犯罪後迄未與告訴人和解償付
    損失等一切情狀，處如主文第二項所示之刑，以資懲儆。
三、末按本件告訴意旨係謂：「前開坐落台南市○○區○○段六一一、六一二、六一
    三地號土地（現另劃增同段六一一之一、六一三之一地號兩筆土地）原為兩造父
    親吳登復所有，後轉讓被告及告訴人兄弟二人，各自取得二分之一，因該時適-
    值告訴人當兵期間，不便辦理過戶手續，故將該二筆土地信託登記予被告丙○○
    名下。惟於八十五、六年間，被告未經告訴人之同意，竟擅自以上開三筆土地，
    分別向台南市農會、蕭文龍借貸，設定計達新台幣（下同）二千四百三十萬元之
    抵押權（詳附表一編號１至３），後經雙方協調同意出售上地，並以出售後取得
    價金扣除增值稅後殘餘金額，由被告及告訴人各取得殘餘金額二分之一，且被告
    應自行負擔前開附表一編號１至３三所示抵押權之償還責任，此有被告八十七年
    十月六日書立之切結書在卷可憑。詎在前開三筆土地未出售之前，被告未經告訴
    人同意，又於八十八年四月十二日擅自向蕭文龍借貸，並設定高達五百二十萬元
    之最高限額抵押權（詳附表一之編號４）：：」，因認被告除上開侵占之罪外，
    另涉有刑法第三百四十二條第一項之背信罪（參見偵查卷第一頁告訴狀）。即告
    告訴人係告訴被告背信借貸（詳附表一編號１至３）於簽訂切結書後，再背
    信借款（詳附表一之編號４）背信賤賣前開土地。然查：被告是否背信為、
    部份之借貸及背信賤賣前開土地起訴書（及原審判決書）均未提及（本件買
    受人將前開土地於同年五月二十八日、九月九日（登記日期）移轉登記於乙○○
    、己○○、辛○○○、庚○○等人後，隨即於八十八年十一月五日設定最高限額
    抵押權「三千五百萬元」向台南縣安定鄉農會借款，實有可議）。而被告背信在
    先，侵占出售款係嗣後之行為，背信與侵占之行為態樣不一，犯罪構成要件又不
    同，顯係「另行起意」所為。因而就被告是否另涉【背信】之罪，因未據起訴，
    且侵占行為係背信之後另行起意為之，與本件侵占部份無裁判上一罪之關係，本
    院就背信部份自不再加以審究，附為記明。
據上論結，應依刑事訴訟法第三百六十九條第一項前段、第三百六十四條、第二百九
十九條第一項前段，刑法第二十八條、第三百三十五條第一項，罰金罰鍰提高標準條
例第一條前段，判決如主文。
本案經檢察官羅清溪到庭執行職務。
中    華    民    國      八十九      年      十二      月      十四    日
                                  臺灣高等法院臺南分院刑事第四庭
                                      審判長法官  陳    義    仲
                                            法官  徐    財    福
                            法官  蔡    崇    義
右正本證明與原本無異。
不得上訴。
                                      法院書記官  李    育    儒
中    華    民    國      八十九      年      十二      月      十六    日
附錄本案論罪科刑法條全文：
刑法第三百三十五條第一項：
意圖為自己或第三人不法之所有，而侵占自己持有他人之物者，處五年以下有期徒刑
、拘役或科或併科一千元以下罰金。


司法院資訊處製作；財團法人民間司法改革基金會備份。
